【裁判字號】    90,判,1636
【裁判日期】    900913
【裁判案由】    營利事業所得稅
【裁判全文】
最  高  行  政  法  院  判  決                    九十年度判字第一六三六號
    原      告  中新營造有限公司
    代  表  人  甲○○
    被      告  財政部臺灣省中區國稅局
    代  表  人  楊重華
右當事人間因營利事業所得稅事件，原告不服行政院中華民國八十九年一月十八日台
八九訴字第○一七二六號再訴願決定，提起行政訴訟。本院判決如左：
    主  文
原告之訴駁回。
訴訟費用由原告負擔。
    事  實
緣被告以原告民國八十三年度營利事業所得稅結算申報，涉嫌以不實工資表列報人工
成本新台幣（下同）一四、九一○、○○○元，其中不實工資一、一七四、九○八元
，原告已自行調減，虛增營業成本一三、七三五、○九二元，逃漏所得稅三、四三三
、七七三元，乃依行為時所得稅法第一百十條第一項規定，以八十五年度財營所字第
八五一四八八九二號處分書按所漏稅額處○．八倍罰鍰二、七四七、○○○元（計至
百元為止）。原告不服，申經復查結果，未獲變更，提起一再訴願，遞遭決定駁回，
遂提起行政訴訟。茲摘敘兩造訴辯意旨於次：
原告起訴意旨及補充理由略謂：一、按「納稅義務人於稽徵機關進行調查或復查時，
未提示該項帳簿文據，或雖提示而有不完全者，稽徵機關應依所得稅法第八十三條第
二項規定時間，命其提示或補正，如經過規定時間，而納稅義務人仍不遵照提示或補
正者，稽徵機關始得依同條第一項後段規定，依查得資料或同業利潤標準，核定其所
得額。」鈞院六十一年判字第一九八號判例書有明文。本案被告原查及復查時，均未
依據上開判例之規定通知原告提示明確劃分各項工程薪資表，原告已於再訴願時提供
明確劃分各項工程薪資之明細表，列表呈供佐證，再訴願機關稱：「核與原處分機關
八十五年初查獲原告虛報工資表不符，且該明細表並無各工地負責人、管理人簽章或
提示施工日報表以資佐證。」惟查：「依稅捐稽徵機關管理營利事業會計帳簿憑證辦
法第二條第三款、第四條第三款規定，營建業須設置施工日報表，憑供稅捐稽徵機關
查核其耗用材料及人工費用之依據。惟實務上營建業之．．．，支付人工費用可由工
資單，印領清冊及扣（免）繳憑單等資料核認，故營建業者耗用材料及人工費用，如
已提示上開有關帳簿文據憑供查核者，得免提示施工日報表。」財政部八十三年二月
十六日財稅第八三一五八三五一七號函明文規定得免提示施工日報表，另原告所提示
之工程工資明細表，經核與八十五年原查時之慶懋建設世紀國寶工程之在建工程（工
程工資）明細帳每月支出工程工資金額均屬相符，並非如再訴願機關所稱與虛報工資
表不符，而各項工程薪資明細表，係營建業依據其行業特性，平時帳務處理有關「材
料」、「發包工程」、「工程工資」均依工地別登帳記入各工地別之在建工程明細表
，工地別工程工資明細表即係平時輸入電腦之報表。被告於原查及復查時，未經通知
提示劃分工程別之工程薪資表即予逕行剔除，疏於程序上之合法，訴願及再訴願機關
未詳加審究，顯有未當。二、營造業其營業成本係由「工程材料」、「工程人工  」
、「發包工程」及「工程費用」等四項組成，此乃營造業成本之四大要素。而「工程
人工」：係指建造中之工程，因營建而投入之直接人工，「發包工程」：係指建造中
之工程，因營建而投入包作工程成本。原查及訴願、再訴願決定，就人工成本認為剔
除一四、九一○、○○○元後比例顯屬不合理，遽以認定會計師查核剔除之人工成本
，並非八十三年度投入之人工成本。其間之計算均未加計「發包工程」。被告及訴願
、再訴願機關均以系爭工程實際工期二十四個月為計算基礎分析，八十二及八十三年
度工期占二十四分之二十一，申報投入人工成本占百分之五八．一一，八十四年度工
期僅三個月，占二十四分之三，申報人工成本二二、四一七、○四四元，占該工程總
人工成本百分之四一．八九，遽以認定系爭不實工資，並非國寶工程，此項看似合乎
邏輯之推論，其實乃因不了解營造廠之行業特性，所犯之謬論。營造廠因受建築業不
景氣之影響，每每為維持工地能有案可承包，工程合約約定於工程施工期間僅收取微
少之工程款，俟工程於近乎完工驗收時，始向委建之廠商請領工程款，營業稅法營業
人開立銷售憑證時限表規定，包作業（含營造業、土木包作業、水電工程業、油漆承
包業）開立憑證時限：依其工程合約所載每應收價款時為限。發包工程之認列係以驗
收時，足證原告所帳列發包工程大多數於工程後期，並非依工程期間按月平均計算。
三、查再訴願決定書第七頁：「又再訴願人亦自承系爭工資一四、九一○、○○○元
恐涉虛報，乃主動剔除，訴願時又稱該工資均屬國寶工程八十三年度之工資，前後說
辭不一，難以採信。」查本案簽證會計師查核原告之八十四年度營利事業所得稅結算
申報，已於八十五年五月十日所出具之會計師查核簽證報告書第二十四、二十五頁，
載明剔除工程名稱二二五（即慶懋建設世紀國堡工程）之工資違章，係工頭陳文昌、
陳文鋒於八十三年度取得之工資報表，因八十三年度該工程尚未完工，帳列在建工程
，該工地於八十四年度完工，故違章一四、九一○、○○○元於完工年度剔除。顯可
窺知原告確已於被告查核八十三年度營利事業所得稅核定日（註：八十五年八月七日
核定八十三年度營利事業所得稅）前，即已主動剔除，並主張系爭不實工資係屬八十
三年度國寶工程之工資，並非如再訴願機關所稱於訴願時始主張，且亦非前後說辭不
一，原告主張系爭不實工資確屬八十三年度國寶工程工資，且係在被告查獲前，主動
剔除，足可採信。四、又本案被告一再以簡單算術，按工程月數二十四個月，故八十
二年度占二十四分之九，八十三年度占二十四之十二，八十四年度占二十四分之三，
並推定原告大量增加系爭八十四年度人工成本，以造成該工程虧損四、一四九、四三
五元。惟查本案（國寶工程）經自動剔除工資成本一四、九一○、○○○元及材料超
耗一四八、八三四元，總計剔除一五、○五八、八三四元，結果應為一○、九○九、
三九九元之工程利益，且原告已於八十二年度認列工程毛利三二、六四五、四九七元
，此點被告避而不談，顯有故意扭曲。國寶工程乙案原告約總價二一九、○四七、六
一九元，因受景氣影響，於完工驗收時驗收結算金額為二○五、○三八、○九八元，
而短少一四、○○九、五二一元。提出此點主要乃在佐證本工程案，並非如被告所稱
之藉完工比例法來調節工程損益，以規避稅負及裁罰，原告若是藉完工比例法規避稅
負，豈會於八十二年度申報工程毛利三二、六四五、四九七元，占該年度工程收入七
八、七六一、九○七元之百分之四一．四五，可資印證被告認事用法，顯有未妥。五
、又查本案徵納雙方所系爭之工資一四、九一○、○○○元，係同一筆系爭之不實工
資，原告既已於會計師查核八十四年度營利事業所得稅剔除國寶工程工資一四、九一
○、○○○元，顯於若再於八十三年度剔除一四、九一○、○○○元之工資確屬重複
剔除，同一事件就不同年度重複剔除相同之系爭工資，原告實難信服。六、被告於答
辯狀中，認定原告本期申報完工工程八十四項工程其中以完工比例法計算工程損益，
均無異常情形，卻又自相矛盾，推論一四、九一○、○○○元之系爭工資，非屬國寶
工程，一再於行政救濟中認定系爭不實工資不應全部歸屬國寶工程。查台灣台北地方
法院檢察署檢察官八十六年偵緝字第九二五、九二六號起訴書，即已明指系爭不實工
資，陳文昌於八十三年間承包中新營造有限公司所承攬建造之台東世紀國寶大樓工地
工程，有虛列黃晴富之工資情事，應可佐證系爭不實工資均屬國寶工程乙案。綜上所
述，懇請指定期日為言詞辯論，將一再訴願決定及原處分均撤銷等語。
被告答辯意旨略謂：一、按「納稅義務人已依本法規定辦理結算申報，但對依本法規
定應申報課稅之所得額有漏報或短報情事者，處以所漏稅額兩倍以下之罰鍰。」為所
得稅法第一百十條第一項所明定。二、本件原告八十三年度營利事業所得稅結算申報
，因被檢舉虛報工資，案經被告查獲其涉嫌以不實工資表列報人工成本金額一四、九
一○、○○○元，虛增成本一三、七三五、○九二元，違章事證明確，除據以調減營
業成本，依法補徵稅額外，並依首揭規定按所漏稅額三、四三三、七七三元，處以○
．八倍之罰鍰二、七四七、○○○元。原告不服，執與本稅部分相同主張略以，系爭
虛列工資成本一四、九一○、○○○元，係承包慶懋建設世紀國堡工程之成本，其工
資憑證均加註工地主任賴東義名字，且該工程於八十三年尚屬未完工程，於完工（八
十四）年度簽證會計師查核時已調整剔除，被告查核八十三年度營利事業所得稅復將
系爭工資成本剔除，致造成重複剔除云云。申經被告復查決定以，查本案本稅部分業
經被告八十七年十月二十三日中區國稅法字第八七○○六○九四三號復查決定，除其
中應歸屬八十三年度不實工資為一、一七四、九○八元，因已自行調減，原核定重複
剔除，復查後准予增列該部分人工成本外，餘一三、七三五、○九二元認定歸屬八十
四年度人工成本，原告並自行以超耗剔除。再查被告初查原告列報不實工資為一四、
九一○、○○○元，違章裁罰計算短漏報所得額金額為一三、七三五、○九二元，即
已依本稅復查決定後金額為基礎計算漏稅額為三、四三三、七七三元，並依首揭法令
規定，從輕處所漏稅額○．八倍之罰鍰二、七四七、○○○元，並無不合。原告復查
主張各節不足採信為由，駁回其復查之申請。揆諸首揭規定，經核並無不妥。原告不
服向財政部提起訴願，經訴願決定以查本案本稅部分業經財政部八十八年五月三日台
財訴第000000000號訴願決定以，（一）查本件原告訴稱其會計人員收到工
資憑證即加註工地主任賴東義等名字，並非事後加註乙節，經核賴東義於八十五年二
月二日談話筆錄稱其未曾替原告處理給付工人薪資問題，有關工資憑證上所簽姓名皆
非其親自簽名，蓋章部分非由其蓋章，此有賴東義談話記錄影本附卷可稽，且查工資
憑證簽名與賴君於上揭筆錄簽名筆跡不同，是所訴核不足採據。原告亦自承系爭工資
一四、九一○、○○○元恐涉虛報，乃主動予以剔除，嗣原告復主張系爭工資均是慶
懋建設世紀國堡工地八十三年度之工資，前後說詞不一，已難採據。（二）次查原告
帳簿憑證等資料文據均無法明確劃分所雇工人所屬工程為何，致無法證明系爭不實之
工資一四、九一○、○○○元確屬承包慶懋建設股份有限公司世紀國堡工程之工資，
所訴核不足採。（三）另訴稱工程人工支出係依工程進度需要投入人工成本，工程收
入係與合約書之約定相關，依工程收入推算多少工資成本顯不合理乙節，查原告本期
成本表報及帳載紀錄其人工成本非採直接歸屬，而係依成本基礎採分攤分式，因原告
未能提示佐證各項工程確實耗用人工之相關紀錄供核，被告復查乃依該項工程八十二
年投入人工成本占該年度全部工程投入人工成本之比率計算不實工資應分攤該項工程
之人工成本為一、一七四、九○八元，並非依工程收入推算投入人工成本，原告顯係
誤解。（四）再查截至八十三年底慶懋建設國堡工程累計工期占二十四分之二十一，
而其申報投入人工成本占百分之五十八．一，另八十四年工期僅占二十四分之三，而
申報人工成本卻占該工程總人工成本百分之四一．八九，足證八十四年度該工程投入
人工成本異常，簽證會計師於完工年度調整剔除超耗人工成本一二、七三五、九○二
元應歸屬該年度，其餘應歸屬八十三年度一、一七四、九○八元已自行調減，原核定
重複剔除，被告復查准予增列該部分人工成本，經核並無不當等由，駁回其訴願在案
。是本件被告查獲原告八十三年度營利事業所得稅結算申報，以不實工資表列報人工
成本，虛增成本，致逃漏營利事業所得稅，違章事證洵堪認定，除據以調減營業成本
，依法補徵稅額外，並依首揭規定與函釋，按所漏稅額三、四三三、七七三元，處以
○．八倍之罰鍰二、七四七、○○○元，洵無違誤。原告所訴核不足採，本件原處分
應予維持。遂駁回其訴願。原告不服循序向行政院提起再訴願，經再訴願決定以被告
查獲原告列報不實工資為一四、九一○、○○○元，惟本件違章裁罰基礎已依原告就
本稅部分復查決定認短漏報所得額為一三、七三五、○九二元計算漏稅額三、四三三
、七七三元，原核定依首揭規定按所漏稅額處○．八倍罰鍰二、七四七、○○○元，
並無不合，乃未准變更。原處分及原決定均應予以維持，遂駁回其再訴願。三、訴訟
意旨略謂：查本案原告以同一事實本稅部分於八十九年一月十二日因營利事業所得稅
事件，不服行政院台八十八訴字第四一八五八號再訴願決定，提起行政訴訟相同之起
訴狀，作為本案罰鍰行政訴訟之主張。四、查本稅部分行政訴訟案，被告已於八十九
年二月十日以中區國稅法字第八九○○○六三○九號函檢卷答辯有案，再查本件違章
裁罰計算基礎，已依原告本稅部分復查決定認定短漏報所得額一三、七三五、○九二
元計算漏稅額三、四三三、七七三元，原核定依首揭規定按漏稅額處○．八倍罰鍰二
、七四七、○○○元，並無不合，併此陳明。基上論結，請將原告之訴駁回等語。
    理  由
按「納稅義務人已依本法規定辦理結算申報，但對依本法規定應申報課稅之所得額有
漏報或短報情事者，處以所漏稅額兩倍以下之罰鍰。」為所得稅法第一百十條第一項
所明定。本件原告八十三年度營利事業所得稅結算申報，涉嫌以不實工資表列報人工
成本一四、九一○、○○○元，其中不實工資一、一七四、九○八元，原告已自行調
減，虛增營業成本一三、七三五、○九二元，逃漏所得稅三、四三三、七七三元，被
告乃依前揭法條規定按所漏稅額處○．八倍罰鍰二、七四七、○○○元（計至百元為
止）。原告不服，以其涉及虛列工資成本一四、九一○、○○○元係承包慶懋建設世
紀國堡工程之成本，其工資憑證均加註工地主任賴東義名字，且該工程於八十三年尚
屬未完工程，於完工年度簽證會計師查核時已調整剔除致造成重複云云，申經被告復
查決定，以本案本稅部分復查業經被告八十七年十月二十三日中區國稅法字第八七○
○六○九四三號復查決定，除其中應歸屬八十三年度不實工資為一、一七四、九○八
元，因已自行調減，原核定重複剔除，復查後准予增列該部分人工成本，餘一三、七
三五、九○二元認定歸屬八十四年度人工成本，原告並自行以超耗剔除。再查被告原
查獲原告列報不實工資為一四、九一○、○○○元違章裁罰計算短漏報所得額金額為
一三、七三五、○九二元，即已依本稅復查決定後金額為基礎計算漏稅額為三、四三
三、七七三元，從輕處所漏稅額○．八倍之罰鍰二、七四七、○○○元，並無不合。
原告循序起訴主張詳如事實欄所載，經查原告八十三年度營利事業所得稅結算申報涉
及虛列工資成本一四、九一○、○○○元之行政爭訟案，業經被告八十七年十月二十
三日中區國稅法字第八七○○六○九四三號復查決定，准予增列一、一七四、九○八
元人工成本，已如前述。原告不服該本稅部分之復查決定，提起訴願、再訴願，遞遭
決定駁回，其提起行政訴訟復經本院九十年判字第一一二五號判決駁回確定。本件本
稅部分，原告係以不實工資表列報人工成本，虛增成本，致逃漏營利事業所得稅，違
章事證至為明確。本件罰鍰既依原告本稅部分認定短漏報所得額一三、七三五、○九
二元計算漏稅額為三、四三三、七七三元，並按所漏稅額處○．八倍之罰鍰二、七四
七、○○○元，於法洵無不合。原告復執與本稅爭訟時相同之理由，作為本件罰鍰行
政訴訟之主張，所訴殊無足採。本件原處分並無違誤，一再訴願決定遞予維持，俱無
不合，原告起訴論旨，並無理由，應予駁回。又本件事證已臻明確，原告請求言詞辯
論核無必要，併此敘明。
據上論結，本件原告之訴為無理由，爰依行政訴訟法施行法第二條、行政訴訟法第九
十八條第三項前段，判決如主文。
中    華    民    國      九十      年      九        月      十三      日
                    最 高 行 政 法 院  第 五 庭
                                審 判 長 法  官      廖  政  雄
                                         法  官      趙  永  康
                                         法  官      林  清  祥
                                         法  官      鍾  耀  光
                                         法  官      姜  仁  脩
右  正  本  證  明  與  原  本  無  異
                                         法院書記官  蘇  金  全
中    華    民    國      九十      年      九        月      十三      日


司法院資訊處製作；財團法人民間司法改革基金會備份。
